【裁判字號】    90,自,333
【裁判日期】    900806
【裁判案由】    業務侵占
【裁判全文】
等臺灣臺中地方法院刑事判決                          九十年度自字第三三三號
    自  訴  人  台灣己○○○機械股份有限公司
    代  表  人  甲○○
    自訴代理人  張慶宗律師
                黃怡瑜律師
    被      告  丁○○
    選任辯護人  何志揚律師
右列被告因業務侵占等案件，經自訴人提起自訴，本院判決如左：
    主  文
丁○○行使偽造私文書，足以生損害於公眾及他人，處有期徒刑肆月，如易科罰金，
以參佰元折算壹日。
汽（機）車過戶登記書上偽造之「台灣麗偉機械（股）公司」署押壹枚沒收。
    事  實
一、丁○○於民國八十九年九月二十日之前原係擔任自訴人台灣己○○○機械股份有
    限公司（以下簡稱台灣麗偉公司）董事長，Ｒ５－８５７８ＢＥＮＺ（賓士）Ｃ
    ２３０自用小客車乃係自訴人於八十六年六月二十六日以總價新台幣（下同）一
    百六十七萬元分期付款所購買，並於同年七月三日請領牌照，所有權人為自訴人
    ，丁○○任職董事長期間，該自用小客車係撥交董事長丁○○充當公務車使用，
    牌照稅及保險費均由自訴人所繳交。丁○○於八十九年九月二十日離職後，自訴
    人雖未反對其暫時使用該車，其且曾於八十九年十一月十七日自訴人所舉行之臨
    時董事會提議以該車扣抵公司尚積欠其之部分薪資，以取得車輛所有權，然並未
    為新任董事長甲○○及董事會同意，甲○○表示待車行估價及核算後再議。詎丁○○為取得該車所有權，竟意圖為自己不法之所有，於九十年二月一日，在台中
    市○○路某不詳公司，利用其離職時未繳回之自訴人公司章，盜蓋於汽（機）車
    過戶登記書原車主姓名欄末，並委託不知情之廖歐淑燕在該欄位偽填「台灣己○○○機械（股）公司」及其他資料；廖歐淑燕依指示於翌日（二日）持丁○○交
    付之自訴人公司營利事業登記證影本及前開偽造之登記書等資料，前往台中區監
    理所辦理車輛過戶予丁○○之手續，而持以行使，使監理所承辦之公務員將此不
    實事項登載在其所職掌之公文書上，均足以生損害於自訴人及監理機關登記之正
    確性。丁○○取得該車所有權後，旋於同年二月十三日再過戶予其債權人乙○○
    。
二、案經自訴人代表人提起自訴。
    理  由
一、訊據被告固坦承伊離職後仍繼續占有使用公司所有之Ｒ５－８５７８賓士車，且
    委託廖歐淑燕於九十年二月二日代辦該車過戶登記，將所有權移轉登記予伊自己
    ，嗣再過戶予債權人乙○○，以作為債務之擔保等語，惟辯稱：伊離職後已非自
    訴人公司職員，繼續占有使用該車，並非基於業務關係；且因自訴人同意以該車
    扣抵公司積欠伊之薪資，伊請中古車行估價，該車僅值四十八萬元，低於公司欠
    伊之薪資六十萬八千一百四十六元，伊才拿離職時未繳回之公司章辦理過戶登記
    ，故伊主觀上並無侵占之不法意圖；又伊離職後公司未再繳交該車之強制保險費
    ，伊不得已先將車輛過戶後，再辦理強制保險，實無偽造文書及盜用印章之犯意
    云云。惟查右揭事實，業據自訴人代表人甲○○到庭指訴甚詳，核與證人丙○○
    、戊○○、廖歐淑燕結證之情節相符，自訴人代表人甲○○指稱：「（八十九年
    十一月十七日公司臨時董事會時）被告是希望這輛車讓他繼續使用，以公司積欠
    他的薪資來抵充，當時我只是剛接任的董事，所以我說必須要經過鑑價的程序才
    能確定，依公司規定被告八十九年九月份離職就應於八十九年九月份就將車歸還
    給公司，到開會時已超過二個，所以我要求要估價後核算再處理，並未表示要被
    告馬上還車或讓被告繼續使用，也沒有說多久時間處理完畢，會後找不到被告，
    所以一直未估價處理，當時我並未表示車子要給被告」、「（汽機車過戶登記書
    上是否公司的章？）公司的章很多都由各使用的業務部門負責保管，公司的章我
    不清楚有幾個，也可能是被告離職後未交還給公司的章」等語（見九十年六月二
    十一日審理筆錄）；證人即公司財物經理丙○○結證稱：「（當時會議有無提到
    如何處理被告所使用的賓士車？）是被告先提出來的，被告說他離職後沒有交通
    工具，希望公司先將車輛過戶給他，董事長當時有說車是公司的資產，不能由何
    人片面決定，必須先找中古車行估價後才能決定，當時也沒有說被告可以繼續用
    車，也沒有說要立刻繳回該車，當初有說要盡快處理。事後被告與他太太及辯護
    律師有來公司，主要是來談美國轉投資公司帳目清理的問題，有提到車子想辦過
    戶的問題。我當時說我是受薪階級沒有權利處理車子過戶的問題。只要與董事長
    談好，董事長有決定，我們就好辦理，被告當時並未提到車子已估價」等語（見
    九十年七月十六日審理筆錄）；證人即當時總經理室秘書兼紀錄戊○○結證稱：
    「（當時紀錄時甲○○對車輛的問題是否有同意？）甲○○當時並沒有反對被告
    所提的建議，當場有很多董事在場，基於對創辦人的禮遇，甲○○說可以這樣處
    理，但須經財務長丙○○核算之後再作確定，當時並未說多久時間算清楚」等語
    （見九十年六月二十一日審理筆錄）；證人廖歐淑燕結證稱：「（九十年二月二
    日有無幫被告代辦汽車過戶登記？）我先將過戶資料單交給被告，被告自行先將
    台灣己○○○機械股份有限公司章蓋好，我再填資料，被告在辦理的前一天在台
    中市○○路我同事公司，將他的個人印章、身分證、公司營利事業登記證影本交
    給我，我隔天再去監理機關辦理過戶」等語（見九十年七月十六日審理筆錄）。
    足證自訴人於被告離職後雖未反對被告繼續使用該車，且當時新任董事長甲○○
    並未同意將該車所有權移轉予被告，僅係附條件謂必須找中古車行估價核算雙方
    同意後，才能辦理過戶，然雙方就估價部分意思始終並未一致，且未經過核算程
    序，被告即擅作主張持離職時未繳還之公司章蓋印後委託不知情之廖歐淑燕代辦
    過戶登記，顯難認自訴人已同意將該車過戶予被告。是證人即被告之妻劉慶珠證
    稱：甲○○曾於會議時表示同意云云，實係附合之詞，不足採信。此外，並有訂
    購合約書、汽車新領牌照登記書、存證信函影本各一紙、交通部公路局台中區監
    理所函附之汽（機）車過戶登記書、異動歷史查詢表、彰化監理站函附之汽車車
    輛異動表各一件、授權書二張及統一發票影本三紙附卷可稽。綜上所述，被告既
    未經自訴人同意，持離職時未繳還之公司章，委託不知情之第三人將該自用小客
    車所有權移轉登記予自己，其盜用印章、偽造文書及易持有為所有之犯意至明，
    是被告前開辯解，均係事後卸責之詞，不足採信，事證明確，被告犯行堪以認定
    。
二、核被告丁○○所為，係犯刑法第二百十六條、第二百十條之行使偽造私文書罪、
    第二百十四條使公務員登載不實罪、第三百三十五條第一項侵占罪。其利用不知
    情之廖歐淑燕偽造文書，並持以申辦汽車過戶登記，使監理所承辦之公務員將此
    不實事項登載在所職掌之公文書上，為間接正犯。被告盜用印章進而偽造文書，
    其盜用印章為偽造文書之階段行為，不另論罪；又其偽造私文書罪之低度行為，
    為行使偽造私文書罪之高度行為所吸收，應論以行使偽造私文書罪。另被告早於
    八十九年九月二十日離職，其離職後已非自訴人公司職員，雖仍繼續占有使用該
    車，然並非基於業務之關係，且其遲至九十年二月初始起意變易持有之意思改為
    所有之意思，是僅應成立普通侵占罪，自訴人認應成立業務侵占罪，容有未洽，
    應予敘明（按法院就自訴之犯罪事實審理，不受自訴人引用法條之拘束，自無庸
    引用刑事訴訟法第三百條變更自訴法條）。被告所犯上開行使偽造私文書、使公
    務員登載不實罪與侵占罪間，有方法結果之牽連關係，為牽連犯，應從一重之行
    使偽造私文書罪處斷。爰審酌被告素行良好、前未有犯罪紀錄，有臺灣臺中地方
    法院檢察署刑案資料查註紀錄表、臺灣高等法院被告全國前案紀錄表在卷可按，
    及其原任自訴人公司董事長，因離職時與公司存有債務糾紛尚未解決，而一時失
    慮致罹本件刑典，惡性尚非重大，暨其犯罪所生損害、犯罪後態度等一切情狀，
    量處如主文所示之刑，並諭知易科罰金之之折算標準，以資懲儆。
三、汽（機）車過戶登記書上偽造之「台灣麗偉機械（股）公司」署押一枚，不問屬
    於犯人與否，均應依刑法第二百十九條規定宣告沒收之。
據上論斷，應依刑事訴訟法第三百四十三條、第二百九十九條第一項前段，刑法第二
百十六條、第二百十條、第二百十四條、第三百三十五條第一項、第五十五條、第四
十一條第一項前段、第二百十九條，罰金罰鍰提高標準條例第一條前段、第二條，判
決如主文。
中    華    民    國      九十      年       八      月     六    日
                              臺灣臺中地方法院刑事三庭
                                    法  官  唐 光 義
右正本證明與原本無異。
如不服本判決，應於判決送達後十日內向本院提出上訴狀，上訴於臺灣高等法院臺中
分院( 須附繕本 )。
                                    書記官
中    華    民    國      九十      年       八      月     八    日
附錄法條：
刑法第二百十條：
刑法第二百十四條：
明知為不實之事項，而使公務員登載於職務上所掌之公文書，足以生損害於公眾或他
人者，處三年以下有期徒刑、拘役或五百元以下罰金。
刑法第二百十六條：
行使第二百十條至第二百十五條之文書者，依偽造、變造文書或登載不實事項或使登
載不實事項之規定處斷。
刑法第三百三十五條：


司法院資訊處製作；財團法人民間司法改革基金會備份。
